最高法院民事判決　　　　　　九十六年度台上字第二○○一號
上　訴　人　甲○○
　　　　　　乙○○
　　　　　　丙○○
　　　　　　丁○○
　　　　　　戊○○
　　　　　　己○○
　　　　　　庚○○
　　　　　　辛○○
　　　　　　壬○○
　　　　　　子○○
　　　　　　癸○○
共　　　同
訴訟代理人　王寶輝律師
 　　　　　 黃文祥律師
　 　　　 　商桓朧律師
被 上訴 人　丑○○
訴訟代理人　吳錫欽律師
上列當事人間請求確認土地公同共有權存在事件，上訴人對於中
華民國九十五年十一月八日台灣高等法院第二審判決（九十五年
度重上字第二二三號），提起上訴，本院判決如下：
    主  文
原判決廢棄，發回台灣高等法院。
    理  由
按確認法律關係之訴，非原告有即受確認判決之法律上利益者，
不得提起之，民事訴訟法第二百四十七條第一項定有明文。所謂
即受確認判決之法律上利益，係指法律關係之存否不明確，原告
主觀上認其法律上之地位有不安之狀態存在，且此種不安之狀態
，能以確認判決將之除去者而言，若縱經法院判決確認，亦不能
除去其不安之狀態者，即難認有受確認判決之法律上利益。而關
於原告提起確認之訴，是否具備該保護要件，為法院應依職權調
查之事項，欠缺該保護必要之要件者，法院即應以判決駁回其訴
，無庸就訴訟標的之法律關係存否為實體之判決。本件上訴人起
訴主張坐落台北縣板橋市○○段四三六號土地（重測前為板橋鎮
○○段一六九號，下稱系爭土地），為簡漢生公祭祀公業全體派
下員公同共有，惟自日據時期起即以簡平聘、簡石根、簡水、簡
川流、簡北、簡清山、簡榮杉、簡榮華、簡水龍、簡松柏、簡同
麟、簡阿燦、簡土樹、簡長慶及被上訴人之被繼承人簡宇西等十
五人（下稱簡平聘等十五人）名義為所有權登記，然土地之管理
使用收益，均由該祭祀公業管理委員會管理人簡文獻、簡水柳、
簡八、簡清景、簡呈道、簡保全、簡阿七等七人（下稱簡文獻等
七人）共同為之。伊為簡文獻等七人之男系繼承人，而被上訴人
於民國九十四年九月二十二日就登記為簡宇西名義之系爭土地所
有權應有部分六十分之三辦理繼承登記後，竟否認系爭土地屬簡
漢生公祭祀公業全體派下員公同共有等情，爰求為確認伊就登記
為被上訴人名義之系爭土地所有權應有部分六十分之三之公同共
有權存在之判決。惟上訴人陳稱於本件訴訟繫屬後，被上訴人於
九十四年十一月十日已將系爭土地所有權應有部分移轉登記予訴
外人慶隆開發有限公司（下稱慶隆公司）（見一審卷九二頁）；
而慶隆公司非本件當事人，上訴人雖以具有對世效力之公同共有
權利為訴訟標的，然上開應有部分原登記為被上訴人所有，慶隆
公司如係信賴登記而取得所有權，因受土地法第四十三條規定之
保護，上訴人縱獲勝訴判決確定，其既判力亦不當然及於慶隆公
司；於此情形，即無民事訴訟法第二百五十四條第一項、第四百
零一條第一項規定之適用。則上訴人仍以被上訴人為被告，請求
確認伊之公同共有權利存在，能否認其有受確認判決之法律上利
益，即非無疑。原審就上訴人提起本件確認之訴，其保護要件有
無欠缺，未先依職權調查、釐清，即逕就上訴人主張之訴訟標的
法律關係存否為實體之判決，於法即有未合。上訴論旨，雖非以
此指摘原判決不當，惟原判決既有可議，仍應認上訴為有理由。
據上論結，本件上訴為有理由。依民事訴訟法第四百七十七條第
一項、第四百七十八條第二項，判決如主文。
中　　華　　民　　國　九十六　年　　九　　月　　六　　日
                      最高法院民事第二庭
                          審判長法官  蕭　亨　國
                                法官  葉　勝　利
                                法官  高　孟　焄
                                法官  吳　麗　女
                                法官  童　有　德
      本件正本證明與原本無異
                                      書  記  官
中　　華　　民　　國　九十六　年　　九　　月   二十   日
                                                      V
